【裁判字號】    90,再易,34
【裁判日期】    920430
【裁判案由】    再審之訴
【裁判全文】
臺灣臺北地方法院民事判決  九十年再易字第三四號
    再審  原告  甲○○
    訴訟代理人  甘火文
    再審  被告  丙○○
                乙○○
右當事人間請求返還不當得利等事件，再審原告對於中華民國九十年三月二十日本院
八十八年度簡上字第二九八號確定判決提起再審，本院判決如左：
    主      文
再審之訴駁回。
再審訴訟費用由再審原告負擔。
    事      實
甲、再審原告方面：
    本案並未經言詞辯論，惟據再審原告提出之書狀稱：
一、聲明：
  (一)本院八十八年度簡上字第二九八號判決、本院台北簡易庭八十七年度北簡字第一
    七○○九號判決廢棄。
  (二)再審被告應連帶給付再審原告新台幣（下同）五十五萬二千元暨自民國八十七年
    十月二十七日起至清償日止，按週年利率百分之五計算之利息，及自八十七年十
    月二十七日起至清償日止，按每月相當於租金的不當得利三千元計算之損害金。
  (三)再審原告願供擔保，請准予宣告假執行。
二、陳述：再審被告乙○○租住再審被告丙○○之房屋，自七十三年起，竊佔再審原
    告所有台北市○○○路○段二二三巷二四號一樓房屋之屋頂十二坪，搭建五坪之
    鐵柵曬衣、養狗等，有再審原告於提起再審時所提出之照片二禎及本院台北簡易
    庭八十七年度北簡字第一七○○九號返還不當得利等事件中提出之照片影本六禎
    可證外，再審被告在八十二年度自字第八六二號案件八十二年八月十七日答辯狀
    第四頁第八行、八十八年度簡上字第三四○號事件八十九年八月十一日答辯狀第
    五頁第七行、第六頁第四行，自認為防盜而竊佔再審原告之屋頂搭建鐵柵、養狗
    ，且再審被告在本院八十二年度北簡民字第五二三○號損害賠償事件八十二年九
    月十日答辯狀第四頁第六、七行，自認借用再審原告一根支根做為支撐。可證明
    再審被告無權占用再審原告之屋頂而有不當得利。且原審八十七年十一月二十四
    日勘驗筆錄第二頁第七行記載曬衣者為乙○○，並無原確定判決理由認定曬衣者
    不明之事實。原確定判決漏未斟酌上開照片二張及再審被告之答辯狀。且再審原
    告加建房屋在自己的土地上，有台北市政府工務局雜項執照、六十九年五月十四
    日北市工建(一)字第二五七八四號函之記載可證，原確定判決漏未斟酌上述重要證
    據，枉判：「．．．該鐵皮屋既非蓋在自己土地上，已係非法占有他人土地，本
    身亦係受有非法占用之利益，上訴人蓋非法違建於一樓，．．．。」。又再審原
    告檢修再審被告浴廁之代價不當得利一萬八千元部分，有本院八十二年度自字第
    八六二號刑事判決第二頁末尾第二、三、四行之記載，及本院八十二年度北簡民
    字第五二三○號損害賠償事件中再審被告八十二年九月十日答辯狀第六頁第一、
    二行之記載可證，原確定判決漏未斟酌該判決書及答辯狀。原確定判決有民事訴
    訟法第四百九十六條第一項第十三款、第四百九十七條之再審理由，再審狀所附
    證物編號第一至十二號、第十六至十八號、附件一至三、及再審原告於本院台北
    簡易庭八十七年度北簡字第一七○○九號返還不當得利等事件中提出之六禎照片
    ，均屬同法第四百九十六條第一項第十三款及第四百九十七條之證物，為此提起
    再審之訴請求判決如聲明所示。
三、證據：提出照片二禎、本院八十二年度自字第八六二號毀損等案件再審被告丙○
    ○八十二年八月十七日答辯狀、八十八年度簡上字第三四○號事件再審被告丙○
    ○八十九年八月十一日答辯狀、本院台北簡易庭八十七年度北調字第一七四一五
    號事件八十七年十一月二十四日勘驗筆錄、台北市政府工務局雜字第二七號雜
    項執照、六十九年五月十四日北市工建(一)字第二五七八四號函、本院八十二年度
    自字第八六二號刑事判決、本院八十二年度北簡民字第五二三○號損害賠償事件
    再審被告丙○○八十二年九月十日答辯狀等件為證。
乙、被告方面：
    本件並未經言詞辯論，惟據再審被告於準備程序到庭所為之聲明及陳述略以：
一、聲明：駁回再審。
二、陳述：原確定判決正確，本件無再審理由。
    理      由
一、按不得上訴之判決，於宣示時確定；又再審之訴，應於三十日之不變期間內提起
    ，前項期間自判決確定時起算，但再審理由知悉在後者，自知悉時起算，民事訴
    訟法第三百九十八條第二項、第五百條第一項、第二項分別定有明文。又對於簡
    易訴訟程序第二審裁判，其上訴利益未逾民事訴訟法第四百六十六條所定額數者
    不得上訴第三審，於第二審法院判決宣示時確定。查原確定判決之上訴利益為四
    十五萬元，未逾民事訴訟法第四百六十六條第一項規定之一百萬元，依民事訴訟
    法第四百三十六條之二第一項規定，不得上訴第三審，應於判決宣示時即為確定
    。原確定判決於九十年三月二十日宣示，自應於斯時即為確定，惟因再審原告於
    九十年四月十一日始收受判決，有送達證書可憑，是應認其於系爭裁判送達時，
    始有機會知悉彼所稱原審是否有無足以影響判決之重要證物漏未斟酌之情事，故
    三十日之不變期間，應自判決送達翌日起算（最高法院八十一年度台再字第十九
    號判決要旨參照），再審原告於九十年五月七日提起本件再審之訴，有本院收狀
    戳章附卷足考，是再審原告以上開再審理由提起之再審之訴，應認未逾三十日之
    不變期間，又兩造分別為原確定判決之兩造，自受該確定判決所拘束。從而，再
    審原告即原確定判決之上訴人，當可以原確定判決之被上訴人為再審被告提起本
    件再審之訴，合先敘明。
二、再審原告於前訴訟程序中，依不當得利之法律關係，請求再審被告連帶給付四十
    五萬元及自起訴狀繕本送達翌日起至清償日止，按週年利率百分之五計算之利息
    ，經本院台北簡易庭八十七年度北簡字第一七○○九號、本院八十八年度簡上字
    第二九八號判決，駁回其起訴而確定。
三、次按有左列各款情形之一者，得以再審之訴對於確定終局判決聲明不服。但當事
    人已依上訴主張其事由或知其事由而不為主張者，不在此限：十三當事人發見未經
    斟酌之證物或得使用該證物者。但以如經斟酌可受較有利益之裁判者為限。民事
    訴訟法第四百九十六條第一項第十三款定有明文。而上開條款所稱發見未經斟酌
    之證物或得使用該證物者，係指前訴訟程序中已存在之證物，因當事人不知有此
    ，致未能提出使用，現始知之，或雖知有此而不能使用，現始得使用者而言，最
    高法院三十二年上字第一二四七號判例可資參照。本件再審原告以原確定判決有
    民事訴訟法第四百九十六條第一項第十三款之再審理由，而其所提證物編號第一
    至十二號、第十六至十八號、附件一至三、及再審原告於本院台北簡易庭八十七
    年度北簡字第一七○○九號返還不當得利等事件中提出之六禎照片，均屬同法第
    四百九十六條第一項第十三款之證物為由，提起本件再審之訴聲請廢棄原確定判
    決，經查：
  (一)再審原告於提起再審之訴時提出之二禎照片（編號證物一），與其在本院台北簡
    易庭八十七年度北簡字第一七○○九號返還不當得利等事件中於八十七年十月二
    十七日提出之六禎照片相較，八禎照片之景物均相同，僅係在不同角度拍攝而成
    ，且上揭照片上鐵柵內曬衣繩上所掛之毛巾、襪子均相同，堪認該二張照片與原
    審所提之六禎照片屬同一時期所拍攝不同角度之照片。再審原告未陳明在前訴訟
    程序中其有不知有該二張照片，現始知之，或雖知有此而不能使用，現始得使用
    之情形，應認不符合同法第四百九十六條第一項第十三款之再審事由。
  (二)又再審原告於本院台北簡易庭八十七年度北簡字第一七○○九號返還不當得利等
    事件中提出之照片影本六禎（原第一審卷第六頁），及台北市政府工務局雜字
    第二七號雜項執照（編號證物五，原第一審卷第四十六頁）、六十九年五月十四
    日北市工建(一)字第二五七八四號函（編號證物六，原第一審卷第四十七頁）、本
    院八十二年度自字第八六二號刑事判決書（編號證物十，原第一審卷第七頁至第
    八頁）、本院八十二年度北簡民字第五二三○號損害賠償事件再審被告八十二年
    九月十日答辯狀（編號證物十一，原第一審卷第十頁至第十三頁）、八十七年十
    一月二十四日勘驗筆錄（編號證物十七，原第一審卷第四十八頁）、本院刑事科
    調查前案通知一紙（編號證物十八，原第一審卷第六十九頁），均已於前訴訟程
    序中提出，自不符合同法第四百九十六條第一項第十三款之再審事由。
  (三)至於本院八十二年度自字第八六二號案件八十二年八月十七日答辯狀（編號證物
    二）、八十八年度簡上字第三四○號事件八十九年八月十一日答辯狀（編號證物
    三）、再審原告八十七年度北調字第一七四一五號八十七年十月三十日聲請狀（
    編號證物七）、再審原告八十七年度北簡字第一七○○九號八十八年三月十一日
    上訴狀（編號證物八）、八十八年一月十五日本院自行收納款項統一收據（編號
    證物九）、峰成工程公司八十七年六月一日收據（編號證物十二）、再審被告丙
    ○○七十二年二月二十一日請求書一紙（編號證物十六），均於前訴訟程序中已
    存在，且難認再審原告有因不知有此，致未能提出使用，現始知之，或雖知有此
    而不能使用，現始得使用者之情形，應認亦不符合同法第四百九十六條第一項第
    十三款之再審事由。
  (四)雖再審原告另主張：本院八十八年度簡上字第二九八號民事判決書（編號證物四
    ）、再審書狀附件一「解剖八十八年度簡上字第三四○號八十九年六月十三日庭
    訊筆錄」、附件二「全民的怒吼」、附件三「亂源」各一件，屬民事訴訟法第四
    百九十六條第一項第十三款聲請再審之證據云云，惟查，本院八十八年度簡上字
    第二九八號民事判決書即為本件之原確定判決，並非證物，又上揭三篇文章均未
    具名書寫者，其中「解剖八十八年度簡上字第三四○號八十九年六月十三日庭訊
    筆錄」一文，內容係批評承辦法官該次庭期進行之方式，至「全民的怒吼」一文
    之內容，亦係批評曾承辦過再審原告起訴或告訴之民、刑事案件之法官，「亂源
    」一文之內容又與本件訴訟無關，均非屬證物，再審原告主張原確定判決書及上
    揭三篇文章屬民事訴訟法第四百九十六條第一項第十三款聲請再審之證據云云，
    顯不足採。
四、再按依第四百六十六條不得上訴於第三審法院之事件，除前條規定外，其經第二
    審確定之判決，如就足影響於判決之重要證物，漏未斟酌者，亦得提起再審之訴
    。同法第四百九十七條定有明文。上開條文所稱「就足影響判決之重要證物漏未
    斟酌」，係指足以影響判決基礎之重要證物雖在前訴訟程序中已提出，然未經確
    定判決加以斟酌，或忽視當事人聲明證據而不加以調查，或依聲請或依職權調查
    之證據未為判斷，且以該證物足以動搖原確定判決基礎者為限，若於判決理由項
    下說明無調查之必要，或縱經斟酌亦不足影響判決基礎之意見，即與漏未斟酌有
    間，自不得具為本條之再審理由。本件再審原告以原確定判決有民事訴訟法第四
    百九十七條之再審理由，而其所提證物編號一號至十二號、第十六至十八號、附
    件一至三、及再審原告於本院台北簡易庭八十七年度北簡字第一七○○九號返還
    不當得利等事件中提出之六張照片，均屬同法第四百九十六條第一項第十三款之
    證物為由，提起本件再審之訴聲請廢棄原確定判決，然查：
  (一)再審原告雖指摘原確定判決漏未斟酌其於提起再審之訴時提出之二禎照片（編號
    證物一），惟查，再審原告提出之上開二禎照片，並不在再審原告於本院台北簡
    易庭八十七年度北簡字第一七○○九號返還不當得利等事件中提出之六張照片之
    中，且查再審原告亦未在前訴訟程序中提出本院八十二年度自字第八六二號案件
    八十二年八月十七日答辯狀（編號證物二）、八十八年度簡上字第三四○號事件
    八十九年八月十一日答辯狀（編號證物三）、再審原告八十七年度北調字第一七
    四一五號八十七年十月三十日聲請狀（編號證物七）、再審原告八十七年度北簡
    字第一七○○九號八十八年三月十一日上訴狀（編號證物八）、八十八年一月十
    五日本院自行收納款項統一收據（編號證物九）、峰成工程公司八十七年六月一
    日收據（編號證物十二）、再審被告丙○○七十二年二月二十一日請求書一紙（
    編號證物十六），再審原告既未在前訴訟程序中提出上開證物，原確定判決自無
    斟酌上開證物之可能，應認均不符合同法第四百九十七條之再審事由。
  (二)至於再審原告於本院台北簡易庭八十七年度北簡字第一七○○九號返還不當得利
    等事件中提出之照片影本六禎（原第一審卷第六頁），原確定判決已於理由欄第
    三點前段認定再審被告丙○○在再審原告加蓋之鐵皮屋頂上方加裝鐵柵之事實，
    並說明認定之依據：「三、查：本件被上訴人丙○○於其房屋陽台及窗戶即上訴
    人加蓋之鐵皮屋頂上方加裝鐵柵等情，業經原審到現場勘驗，且經本院調閱八十
    二年自字第八六二號刑事卷宗核其勘驗筆錄及平面圖，自堪認為真實。」等語，
    再審原告提出照片雖顯示鐵柵內有毛巾等物，但該照片無日期、人物，自不足以
    證明再審被告有在鐵柵內曬衣、養狗，當非屬足影響於判決之重要證物，應認亦
    不符合同法第四百九十七條之再審事由。
  (三)再審原告復主張：其在原審提出再審被告在本院八十二年度北簡民字第五二三○
    號損害賠償事件再審被告八十二年九月十日答辯狀（編號證物十一，原第一審卷
    第十頁至第十三頁）第四頁第六、七行自認借用再審原告一根支根做為支撐，可
    證明再審被告無權占用再審原告之屋頂而有不當得利，且依原審八十七年十一月
    二十四日勘驗筆錄（編號證物十七，原第一審卷第四十八頁）第二頁第七行可證
    明曬衣者為乙○○云云，指摘原確定判決漏未斟酌上開重要證物，然查，本院八
    十八年度簡上字第二九八號理由欄第三點已詳載其得心證之理由：「三、查：本
    件被上訴人丙○○於其房屋陽台及窗戶即上訴人加蓋之鐵皮屋頂上方加裝鐵柵等
    情，業經原審到現場勘驗，且經本院調閱八十二年自字第八六二號刑事卷宗核其
    勘驗筆錄及平面圖，自堪認為真實。本件原告主張被上訴人二人在其屋頂養狗、
    晒衣等情，為被上訴人二人所否認，況上訴人於原審八十八年一月十五日當庭陳
    稱：『養狗的不是被告二人，是前手承租的人不知道是誰，衣服不知是誰晒的，
    但是被告二人一個是房屋所有權人，一個是承租人，她們應該要負責』等語，嗣
    於本院九十年三月六日言詞辯論期日亦陳稱：伊不管誰的衣服在晒，亦不知道是
    何人的衣服在晒，認為房東要負責。養狗的是以前向丙○○租房子的住戶，約在
    八十二、三年養的等語，是依上訴人所言，尚難認為被上訴人有何養狗之行為。
    至於被上訴人晒衣部分，上訴人亦無法舉證以實其說，自亦難認其主張為可採。
    又被上訴人主張該鐵柵係釘牢於被上訴人二樓房屋，非有直接占用上訴人屋頂之
    情形，為上訴人所不爭執，則該鐵柵既係附在系爭建物二樓，而懸空於上訴人鐵
    皮屋屋頂上方，依其情形，尚難認為上訴人就被上訴人系爭鐵柵之使用而受有損
    害。．．。」，又再審被告丙○○之歷次答辯（含上揭三份答辯狀），係陳述：
    系爭鐵柵在再審原告之違章屋頂上方，除借用再審原告一根支根做為支撐外，餘
    皆釘牢於二樓之牆壁，與屋頂間上有空隙，不致損壞及影響屋頂之效用，否認其
    有在該處養狗及受有利益等語，再審原告於再審書狀中將上揭三份答辯狀擷取若
    干文字主張再審被告丙○○自認養狗等，應有誤會。至於再審原告主張八十七年
    十一月二十四日勘驗筆錄第二頁第七行，可證明曬衣者為乙○○云云，惟「曬衣
    係被告乙○○」一語係勘驗時再審原告之主張，並非再審被告之自認，亦非法院
    勘驗之結果，再審被告並當場主張其等並無養狗及曬衣，而勘驗之結果為：目前
    未見養狗情形及曬衣等情，有上開勘驗筆錄在卷可考。故上開答辯狀之內容及原
    審八十七年十一月二十四日勘驗筆錄，均不足以證明再審原告所主張再審被告占
    有使用其屋頂而受有利益之情屬實，自非屬足以影響於判決之重要證物，再審原
    告主張原確定判決漏未斟酌上開三份答辯狀及本院八十七年十一月二十四日勘驗
    筆錄云云，應認亦與同法第四百九十七條之再審事由未合。
  (四)再審原告雖再主張其加建房屋在自己的土地上，有台北市政府工務局雜字第二
    七號雜項執照（編號證物五，原第一審卷第四十六頁）、六十九年五月十四日北
    市工建(一)字第二五七八四號函（編號證物六，原第一審卷第四十七頁）之記載可
    證，原確定判決漏未斟酌上述重要證據云云，此部分原確定判決係認定：「再上
    訴人就上開鐵皮屋部分，於本院八十八年六月一日庭期自承該加蓋之鐵皮屋係違
    章建築，伊係非法占有等語，且於另案本院八十二年自字第八六二號自訴丙○○
    、沈良月竊盜等案件，上訴人於該案八十二年八月十二日亦自承該一樓建物係違
    建，則上訴人既係該鐵皮屋既非蓋在自己土地上，已係非法占有他人土地，本身
    亦係受有非法占用之利益，上訴人蓋非法違建於一樓，對於被上訴人加裝之鐵柵
    懸空於其違建之屋頂，已難認有何可對之主張之權利，現再以其懸空於其違建而
    主張不當得利，亦有違公平原則。」等語，再審原告主張原確定判決漏未斟酌台
    北市政府工務局雜項執照、六十九年五月十四日北市工建(一)字第二五七八四號函
    云云，但上開證物並未記載再審原告為其加蓋物坐落土地之所有權人，自不能證
    明再審原告所主張該土地為其所有之事實。且查，上開雜項執照及函文與再審原
    告請求返還不當得利之要件事實無涉，尚非屬影響於判決之重要證物，原確定判
    決雖未斟酌之，亦不得據以提起再審之訴。
  (五)另再審原告主張其檢修再審被告浴廁，再審被告受有不當得利一萬八千元部分，
    有本院八十二年度自字第八六二號刑事判決書（編號證物十，原第一審卷第七頁
    至第八頁）第二頁末尾第二、三、四行之記載，及本院八十二年度北簡民字第五
    二三○號損害賠償事件再審被告八十二年九月十日答辯狀（編號證物十一，原第
    一審卷第十頁至第十三頁）第六頁第一、二行之記載可證，原確定判決漏未斟酌
    該判決書及答辯狀云云，惟查，本院八十二年度自字第八六二號刑事判決第二頁
    係記載：「．．．，被告丙○○辯稱：．．．自訴人曾於八十二年六月初以其房
    屋天花板及牆壁滲水為由，至伊屋內檢修盥洗室，因檢修時破壞原有水管，草率
    復原，致二樓地板靠近盥洗室處發生滲水情形．．．等語。．．．」，又本院八
    十二年度北簡民字第五二三○號損害賠償事件中再審被告丙○○於八十二年九月
    十日提出之答辯狀第六頁第一至四行之記載為：「(四)被告二樓之衛生間並無龜裂
    漏水之情形。原告於數年前亦曾以二樓衛生間漏水為由，至二樓檢修一次，惟事
    後其屋頂天花板、牆壁仍滲水如故，揆其原因，乃係原告於搭建違章房屋時，擅
    改水管，又因施工不良，致水管破裂或接頭滲水所引起。．．．」，可見再審被
    告丙○○係否認修理費用應由其負擔，再審原告主張上開刑事判決及再審被告丙
    ○○之答辯狀可證明再審被告受有一萬八千元不當得利云云，顯不足採，該等證
    物即非足以影響於判決之重要證物，再審原告據此提起再審之訴，亦非有據。
  (六)至再審原告主張再審被告有竊盜前科，原確定判決漏未斟酌本院刑事科調查前案
    通知一紙（編號證物十八，原第一審卷第六十九頁），為同法第四百九十七條聲
    請再審之證據云云，但查，該前案通知記載之案號為再審原告所提之自訴案件即
    八十二年度自字第八六二號刑事案件，該案業經本院判處無罪確定，有上開判決
    書附卷可稽，足認該證物並非足以動搖原確定判決基礎之重要證物，再審原告據
    此提起再審之訴，應認與同法第四百九十七條之再審事由亦有未合。
  (七)又再審原告固主張：本院八十八年度簡上字第二九八號民事判決書（編號證物四
    ）、再審書狀附件一「解剖八十八年度簡上字第三四○號八十九年六月十三日庭
    訊筆錄」、附件二「全民的怒吼」、附件三「亂源」各一件，均屬民事訴訟法第
    四百九十六條第一項第十三款、第四百九十七條聲請再審之證據云云，惟查，本
    院八十八年度簡上字第二九八號民事判決書即為本件之原確定判決，並非證物，
    而上揭三篇文章均未於前訴訟程序中提出，且未具名書寫者，又其中「解剖八十
    八年度簡上字第三四○號八十九年六月十三日庭訊筆錄」一文，內容係批評承辦
    法官該次庭期進行之方式，至「全民的怒吼」一文之內容，亦批評曾承辦再審原
    告起訴或告訴之民、刑事案件之法官，均非屬證物，是再審原告主張原確定判決
    書及上開三篇文章屬同法第四百九十七條聲請再審之證據云云，亦不可採。
五、綜上所述，原確定判決並無民事訴訟法第四百九十六條第一項第十三款、第四百
    九十七條之再審理由，再審原告執上開理由提起本件再審之訴，顯無理由，爰依
    同法第五百零二條第二項之規定，不經言詞辯論，逕以判決駁回。再審原告提起
    再審之訴既顯無理由，其擴張聲明請求再審被告應再連帶給付再審一十萬二千元
    及自八十七年十月二十七日起至清償日止，按週年利率百分之五計算之利息，並
    自八十七年十月二十七日起至清償日止，按每月相當於租金的不當得利三千元計
    算之損害金，即無從予以審酌，附此敘明。
六、本件上訴利益未逾民事訴訟法第四百六十六條第一項規定之一百萬元，依民事訴
    訟法第五百零五條、第四百三十六條之二第一項規定，不得上訴第三審，依民事
    訴訟法第三百九十八條第二項規定，於判決送達時即為確定，再審原告自毋庸聲
    請宣告假執行，併予敘明。又本件無再審理由，已詳如前述，再審原告之其餘主
    張、陳述並所提之證據，均與本件之結論無影響，自無一一論述及調查之必要，
    附此敘明。
七、據上論結，依民事訴訟法第五百零二條第二項、第七十八條規定，判決如主文。
中      華      民      國    九十二    年      四    月      三十      日
                                      民事第五庭審判長法官  吳青蓉
                                                      法官  賴劍毅
                                                      法官  羅富美
右正本係照原本作成。
本判決不得上訴。
中      華      民      國    九十二    年      五    月      五        日
                                                法院書記官  郭錦賢


司法院資訊處製作；財團法人民間司法改革基金會備份。
